【裁判字號】    94,上訴,1178
【裁判日期】    950502
【裁判案由】    殺人未遂等
【裁判全文】
臺灣高等法院臺南分院刑事判決        94年度上訴字第1178號
上  訴  人
即  被  告  乙○○
                    現
選任辯護人  黃慕容  律師
上列上訴人因殺人未遂等案件，不服臺灣臺南地方法院94年度訴
字第576 號中華民國94年10月26日第一審判決（起訴案號：臺灣
臺南地方法院檢察署94年度偵字第2203號），提起上訴，本院判
決如下：
    主  文
原判決就妨害公務部分撤銷。
乙○○對於公務員依法執行職務時，施強暴，處有期徒刑壹年貳
月，扣案武士刀壹把沒收。並於刑之執行完畢或赦免後，令入相
當處所，施以監護貳年。
其餘上訴駁回。
前開撤銷改判部分所處有期徒刑壹年貳月、暨上訴駁回部分所處
有期徒刑陸月，應執行有期徒刑壹年陸月，扣案武士刀壹把沒收
。並於刑之執行完畢或赦免後，令入相當處所，施以監護貳年。
    事  實
一、乙○○有精神分裂病症，於行為時對外界事物之精神狀態已
    達於精神耗弱之程度。其明知非經主管機關許可，不得持有
    槍砲彈藥刀械管制條例第四條第一項第三款之武士刀，竟於
    民國九十四年二月二日凌晨一時二十分前某不詳時間，在不
    詳地點購得武士刀一把後，即未經許可，無故持有之，並將
    之置放在臺南縣安定鄉港口村四○七號住處。乙○○因精神
    分裂病症，妄想認為神明表示有外人欲侵入其鄰里，乃在武
    士刀刀面畫上黑、紅二色符號及文字，另在刀柄底部纏以藍
    布後，而於九十四年二月二日夜間近凌晨之時，持上開武士
    刀前往臺南縣安定鄉縣○○村與一七八縣道外環
    道路口之公共場所，自稱係持「玄術刀」坐鎮，欲預防外力
    入侵及防止惡人在蔬菜中下毒。此時，適有甲○○駕駛自小
    客車行經上開路口，與乙○○發生衝突，乙○○遂基於驅逐
    甲○○離開其所看護區域之意思，以投擲石塊及上前揮刀之
    傷害方式，驅逐甲○○，甲○○遂報警處理。於九十四年二
    月二日凌晨一時二十分許，先由乙○○住處轄區港口派出所
    、身著警員制服之警員王阿郎抵達現場，勸諭乙○○棄刀，
    經乙○○表示「玄術刀」不可離身，不予棄刀後，王阿郎再
    請求同所身著制服之警員胡祥誠、鄰近安定派出所身著制服
    之警員丙○○到場支援處理，三人仍勸阻未果，王阿郎乃以
    警用無線電通知分局處理。此時，警員胡祥誠及丙○○為奪
    下刀械並逮捕乙○○，乃分別從左右兩側靠近乙○○，乙○○明知胡祥誠、丙○○警員乃依法執行職務之公務員，竟另
    行基於妨害公務之犯意，表示胡祥誠及丙○○二人為假警察
    ，乃接續施強暴手段，以地上石塊投擊伺機接近之胡祥誠及
    丙○○未中後，旋立即舉刀向接近之胡祥誠揮砍五、六下，
    再舉刀轉身朝丙○○砍下三刀，丙○○於躲避第二刀時跌倒
    在地，致無法躲避第三刀，其右小腿處乃遭乙○○持武士刀
    揮中，雖丙○○制服之褲管並未劃破，仍造成其右小腿外側
    受有長五公分、寬零點一公分、深零點一公分輕微刀傷之傷
    害。胡祥誠因見丙○○受傷，立即上前搶奪乙○○手持之武
    士刀，並與乙○○發生扭打，經成功奪取上開武士刀，方將
    乙○○制伏逮捕，並扣得乙○○所有之武士刀一把。
二、案經甲○○告訴由臺南縣警察局善化分局報請臺灣臺南地方
    法院檢察署檢察官偵查起訴。
    理  由
一、訊據上訴人即被告乙○○對於其於夜間在公共場所持有武士
    刀，以及與甲○○、王阿郎、胡祥誠、丙○○等四人於上開
    時間地點發生爭執乙節，均坦白承認，惟矢口否認有殺人未
    遂、妨害公務及持有具有殺傷力武士刀之犯行，辯稱：「刀
    子是神明在用的，並不是武士刀，我也沒有妨害公務。」等
    語，經查：
(一)違反槍砲彈藥刀械管制條例部分：
    1.上開犯罪事實，業據遭被告持刀追趕並以石塊攻擊其車輛
      之證人甲○○（見警卷第四至五頁，）、目睹被告持刀與
      警員對峙並施暴之證人吳建德（見警卷第六、七頁）、與
      持刀之被告對峙之警員王阿郎（見偵查卷第二一、二二頁
      ）、胡祥誠（見偵查卷第二二、二三頁）、丙○○（見偵
      查卷第二三頁）等人證述明確，復有扣案武士刀一把及所
      拍攝照片二張可證（見警卷第十六、十九頁），被告亦坦
      承確實有於夜間在公共場所持有武士刀。（見警卷第二頁
      ，偵聲八四號卷第十一頁，原審卷第六、三四、一六三頁
      ）。
    2.扣案武士刀一把經送臺南縣警察局刀械鑑驗小組鑑驗結果
      ，認為鑑驗武士刀一把，尺寸為刀柄長二十五點五公分、
      刀刃長七十一點五公分，係屬槍砲彈藥刀械管制條例所列
      管之刀械，有臺南縣警察局九十四年四月十八日南縣警保
      字第０９４００３６０６７號鑑定函文一份可考（見偵查
      卷第六十至六三頁）；經原審於審判期日當庭勘驗結果，
      扣案武士刀刀刃部份雖有開鋒，但不銳利，經用Ａ４影印
      紙在刀刃上用力摩擦，仍割不破Ａ４影印紙，另刀面上有
      用黑、紅二色筆畫有符號及文字，但符號及文字全文均無
      法辨認意義，而刀柄及刀刃中間纏有皮質帶子，刀柄後端
      底部用藍布包裹，經原審勘驗明確，有審判筆錄一份可查
      （見原審卷第一五七頁）。另以刀械鑑驗所依據之「刀械
      鑑驗及許可作業規範重點提要」規定（見原審卷第一六七
      頁），武士刀只要符合「刀柄長十五點公分（含），刀刃
      長三十五公分（含）」之要件即可，不以開鋒為必要。而
      被告持上開刀械砍向證人丙○○，已致證人丙○○受有右
      小腿外側刀傷之傷害（五公分Ｘ零點一公分Ｘ零點一公分
      ），有顏慶山診所診斷證明書一份可證（見警卷第二七頁
      ），確實具有殺傷力。
    3.被告雖抗辯扣案武士刀並非槍砲彈藥刀械管制條例列管之
      刀械，乃道教使用之「玄術刀」，惟扣案刀械經原審函請
      臺南市道教會鑑定結果，表示扣案刀械並非道教行宗教儀
      式所使用之宗教器具，有該會九十四年七月二日 (94）南
      市道教柒字第０１１號函文可查（見原審卷第五一、五二
      頁），故被告辯解，應非可採。被告此部分犯行之事證明
      確，應堪認定。
(二)妨害公務罪部分：
    1.證人即在場之港口派出所警員丙○○證稱：「九十四年二
      月二日凌晨我因為勤務中心接獲王阿郎通報，便身著警服
      、攜帶配槍，駕駛警車前往臺南縣安定鄉縣○○村與一七八縣道外環道路口，看見被告正持武士刀與警
      員王阿郎、胡祥誠對峙中，當時我完全不知道被告的精神
      狀況。我們先口頭勸阻被告將武士刀放下，但勸阻無效，
      被告還質問我是不是警察，並左手持刀，以右手向我們丟
      擲石塊，但沒有丟到我們。以被告當時的狀況，我並不想
      使用配槍傷害他，在我與胡祥誠試圖將被告手中武士刀搶
      下時，與被告發生拉扯，此時被告高舉武士刀，像日本武
      士一般，先持刀向胡祥誠攻擊四、五次，均被胡祥誠用長
      棍擋下，未造成受傷。被告隨即轉身用同一方式往我揮砍
      二下，我高舉短警棍擋下，但因被告十分用力，我抵擋時
      還覺得上臂發麻，被告第三次持刀向我攻擊時，我因為跌
      倒不及逃避，造成我的右小腿受傷，胡祥誠隨即上前制伏
      被告，由於被告的武士刀似乎沒有開鋒，所以我當時穿著
      的警用長褲並未破裂，扣案後我才知道那把武士刀不是很
      銳利。」等語（見原審卷第一五二至一五八頁），核與其
      在偵查中經具結後所為證詞相符（見偵查卷第二三頁）。
    2.證人即在場之港口派出所警員王阿郎證稱：「我看見被告
      持刀站在路旁，便上前要求被告將刀放下，被告說我是假
      警察，不願棄刀，其後警員胡祥誠協同到現場支援，被告
      仍不願棄刀，我又以警用無線電通知安定派出所警員丙○○到場支援，在對峙中我與分局聯繫時，胡祥誠上前搶奪
      被告刀械，與被告發生扭打，此時被告突然轉向，向站在
      一旁的丙○○揮砍二、三刀」等語（見偵查卷第二一、二
      二頁）。
    3.證人即在場之港口派出所警員胡祥誠證稱：「被告當時表
      示所持刀械是玄術刀，不能離身，我與丙○○在王阿郎講
      電話時，一同上前欲制止被告，當時被告一手持刀，一手
      則向我們二人丟擲石塊，我們再靠近時，被告先持刀向我
      揮砍五、六下，被告又對丙○○揮刀三次，造成丙○○右
      小腿受傷，我見狀隨即上前搶奪刀械，與被告發生扭打，
      隨後制伏被告」等語（見偵查卷第二二、二三頁）。
    4.證人即經甲○○通知至現場之吳建德證稱：「我有看到警
      察與被告對峙，警員並勸導被告棄械，但被告口出穢言挑
      釁警察，警察採取強勢逮捕行動時，因持竹竿欲打落被告
      刀械不成，反遭被告持武士刀砍殺，有一名警察小腿受傷
      ，最後仍將被告逮捕制伏。」等語（見警卷第六、七頁）
    5.此外，證人丙○○因被告拒捕攻擊，受有右小腿外側刀之
      傷害，且被告當時確實手持武士刀，均已如前述；而被告
      亦曾自承警員有要求其放下刀械，但其不從，在搶奪刀械
      時有打到警員等語（見聲羈卷第四、五頁）。綜合上開證
      人證述及物證等證據資料，就被告明知胡祥誠及丙○○乃
      警察公務員，依法執行勤務，欲逮捕被告，被告竟拒絕棄
      刀就捕，仍對之投擲石塊及持刀揮砍，並造成丙○○因而
      受傷等節，證人所稱均相符，應可憑信。被告空言抗辯，
      不足採信。被告此部分犯行亦已堪認定。
二、核被告夜間持有武士刀之行為，係違反槍砲彈藥刀械管制條
    例第十五條第一款、第二款於夜間在公共場所未經許可攜帶
    刀械罪（起訴意旨已認定被告係在縣道及外環道路口持有武
    士刀，惟於起訴法條漏未論及第二款之罪）、刑法第一百三
    十五條第一項施強暴妨害公務罪。所犯上開二罪，犯意各別
    ，行為互異，應予分論併罰。而被告於行為時之精神狀況，
    經行政院衛生署嘉南療養院鑑定結果，認為：「就精神科之
    診斷標準（依據ＤＳＭ—ＩＶ），林員已符合罹患精神分裂
    病之診斷，且欠缺病識感。林員於此次之犯行經過，受相當
    程度之幻覺與妄想等活性精神症狀的影響，鑑定結果認為其
    已因此妨礙到承擔行為的完全責任能力，對外界之知覺理會
    均顯示出扭曲的解釋及與現實脫離之情形，故整體評估，林
    員於犯罪時之精神狀態已達於精神耗弱之程度。」有該院九
    十四年四月十五日嘉南般字第０９４０００１６７１號函覆
    之司法精神鑑定報告書一份可查（見偵查卷第五十至五四頁
    ），被告行為時既符合刑法第十九條第二項之規定，應減輕
    其刑。
三、被告乙○○被訴殺人未遂部分：
(一)公訴意旨另以：被告乙○○基於殺人之概括犯意，於九十四年
  二月二日凌晨一時二十分許，持武士刀前往臺南縣安定鄉縣○○
  村與一七八縣道外環道路口，適有甲○○駕駛自
  用小客車行經上開路口，乙○○先向該自用小客車丟擲石塊（
  毀損部分未據告訴），甲○○因而下車查看，乙○○竟先持上
  開武士刀朝甲○○左肩揮砍一刀，甲○○旋即閃避，幸未成傷
  ，並立刻準備上車駛離現場，乙○○見狀再度持刀高舉，追逐
  甲○○直至上車為止。而王阿郎、胡祥誠、丙○○三名警員到
  場命乙○○棄刀時，乙○○仍前開同一犯意，於警員胡祥誠及
  丙○○依法執行逮捕現行犯之職務時，先向胡祥誠、丙○○丟
  擲石塊，再持刀朝胡祥誠揮砍五、六刀，朝丙○○揮砍三刀，
  致丙○○右小腿外側刀傷。因認被告對於甲○○、胡祥誠、丙○○三人所為上開犯行，係連續觸犯刑法第二百七十一條第二
  項、第一項之殺人未遂罪嫌。
(二)公訴意旨認為被告涉犯上開犯行，係以證人甲○○、吳建德、
  王阿郎、胡祥誠、丙○○之證述、扣案武士刀及診斷證明書一
  份等，作為主要論據。
(三)按殺人未遂與普通傷害之區別，應以加害時有無意欲致人於死
  之殺意為斷。至於被害人受傷之多寡及是否為致命部位，輕重
  如何，有時雖可藉為認定有無殺意之參考，究不能據為絕對標
  準。因此，行為人是否具備殺人之故意，當就行為人行為時主
  觀之認知及意欲，客觀上所使用之器具、傷害之部位及殺傷之
  次數、傷勢程度、下手之程度等一切情狀，予以綜合判斷（最
  高法院十八年上字第一三○九號、十九年上字第七一八號刑事
  判例及八十五年台上字第五六一一號刑事判決參照）。
(四)訊據被告堅決否認有連續殺人犯行，並於警詢、偵查、羈押訊
  問及本院審理時，始終一致陳稱：「因信仰宗教緣故，神明要
  我持刀作法在鄰里警戒，預防惡人欺負附近居民或噴灑農藥在
  農田蔬菜上，我根本沒有殺人犯意」等語。
(五)查：證人甲○○於原審證稱：「我在行車時發覺右後車門有撞
  擊聲，便下車察看，被告見我下車，立即大喊一聲並持刀衝向
  我，至我附近時朝我左肩處揮砍一刀，被告動作很大，我看來
  他像要把我砍死的樣子，我立即後退並衝上車，這時被告也往
  後退，再度拿石頭丟向我，當我準備上車離開時，被告在距離
  我八公尺處又持刀高舉衝向我，由於我背對被告，並不知道被
  告這時有無揮刀的動作，我隨即驅車離去報警處理」等語（見
  警卷第四、五頁，偵查卷第十九至二一頁）。則：
  1.證人甲○○證稱被告第一次揮砍未果，證人後退時，被告自
    己亦隨之後退，並以石頭丟擊證人。果真被告有殺人犯意，
    此時被告儘可繼續持刀高舉擊砍證人甲○○，無須後退再撿
    拾石頭丟擲，作無效率之攻擊。因此，由證人甲○○上開證
    詞，無法證明被告確有殺人犯意，反可證明被告所辯係為保
    衛鄉里，乃持刀警戒，驅逐壞人，並無殺人犯意等節，確實
    可信。
  2.而證人甲○○及吳建德雖均認為被告有砍殺動作，似欲砍死
    人狀，但仍不能以證人即被害人主觀受害印象，遽而推敲被
    告之主觀犯意；而證人丙○○雖證稱被告攻擊手段頗為強烈
    ，但有關被告究竟有無於攻擊時說話，證人先證稱「有說話
    ，但不清楚說什麼」（見原審卷第一二三頁），後改稱「被
    告有說『要讓你死』」（見原審卷第一二五頁），既證人丙○○對於當時被告可得查知其主觀心態所使用之話語，於證
    詞上有所瑕疵，亦不能以此論斷被告主觀上有殺人犯意。
  3.本件被告持有之武士刀不甚銳利，告訴人甲○○雖遭持刀揮
    砍及追逐，惟並未成傷，被告攻擊證人丙○○時甚至無法割
    破證人丙○○之警用長褲，僅在其右小腿皮膚表面造成淺層
    之輕微刀傷，傷勢亦僅有長五公分、寬零點一公分、深零點
    一公分而已，而證人丙○○當時衡量情勢，仍未將攜帶配槍
    解下用槍，顯見證人丙○○就被告下手之程度與當時之客觀
    情狀，已判定不甚緊急，無需用槍。又被告經逮捕後至原審
    審理時，一再陳稱其係持有「玄術刀」，刀不能離身，因此
    ，本件係因警員基於執行公權力，欲搶下被告自認不能離身
    之刀械，被告始反擊致發生本件紛爭，自不能認為被告自持
    刀攻擊證人甲○○起至證人丙○○因之受傷止，主觀意思上
    始終處於殺人之狀態。
  4.佐以行政院衛生署嘉南療養院在被告之司法精神鑑定報告書
    上，亦認為被告係受被害妄想、聽幻覺及視幻覺影響，且欠
    缺病識感（亦即無從認識認知自己患有精神分裂症，見偵查
    卷第五三頁），被告受其病症所苦，幻想是神明要其持刀作
    法在鄰里警戒，預防惡人入侵，其病態之主觀認知，亦當僅
    止於欲驅趕其所認定之壞人離開而已，是被告辯稱其始終無
    殺人意思，自可憑信。
  5.然而，被告既知悉持用武士刀及丟擲石塊，可驅逐惡人離去
    ，且該把武士刀亦足可使人造成傷害之結果，就此可以認定
    被告至少應有傷害甲○○、胡祥誠、丙○○之犯意，惟胡祥
    誠及丙○○於警詢、偵查及原審審理中，均未對於上開傷害
    部分提出告訴，此部分本應為公訴不受理之諭知，且甲○○
    、胡祥誠亦未成傷，此部分被告犯罪不能證明，應諭知無罪
    ，惟公訴人認此部分與前揭持有刀械、妨害公務部分，有刑
    法第五十五條之牽連關係，爰不另為不受理、無罪之諭知，
    併此敘明。
四、按「精神耗弱人之行為，得減輕其刑。」，「因精神耗弱或
    瘖啞而減輕其刑者，得於刑之執行完畢或赦免後，令入相當
    處所，施以監護。」，「前項處分期間為三年以下。」刑法
    第十九條第二項、第八十七條第二項、第三項規定甚明。被
    告之精神狀況經本院函請嘉南療養院鑑定結果，認：「林員
    目前有明顯之幻覺及妄想等活精神症狀，對外界認識有脫離
    現實之現象，且林員對本身之精神疾患並無病識感，亦未曾
    接受過適當之治療，當其症狀惡化發作時，固著的妄想內容
    對他人之生命安全極有可能造成危害，容易造成情緒之衝動
    與行為之失控，再犯性和危險性均，高且林員之家庭系統明
    顯缺乏支持與監督之功能，故建議林員除應負之相關刑責外
    ，應於適當醫療環境中，予以持續之精神治療並長期密切追
    蹤，以避免類似之犯行再度發生。」有嘉南療養院九十四年
    十二月八日嘉南般字第○九四○○○五五四三號函、九十五
    年一月六日嘉南般字第○九四○○○六○九八號函、九十五
    年三月七日嘉南般字第○九五○○○一○八二號函附本院卷
    可憑，可認被告有刑後施以監護之必要，應宣告強制監護。
五、原審就被告持有刀械部分，適用槍砲彈藥刀械管制條例第十
    五條第一款、第二款，刑法第十一條前段、第三十八條第一
    項第一款、並審酌被告品行及智識程度，犯罪之動機、目的
    及手段，犯罪時所受之剌激，犯罪所生之危險及損害暨其犯
    後態度等一切情狀，量處有期徒刑六月，扣案武士刀一把，
    為被告所有供犯本案所用之物，且為違禁物，不問屬於犯人
    與否，應依刑法第三十八條第一項第一款之規定沒收。本院
    核其認事用法俱無不合，量刑亦稱妥適，被告此部分上訴意
    旨否認犯罪，空言指摘原判決不當，為無理由，應予駁回。
    妨害公務罪部分：原審予以論罪科刑，固非無見，惟查：被
    告犯妨害公務罪，係因其精神耗弱，認知與外界有異所致，
    其有責性尚低，原判決量處有期徒刑一年六月，尚嫌過重。
    (二)被告有宣告強制監護之必要，原判決未予審酌，亦有未洽
    。被告此部分上訴意旨，請求將被告再送鑑定，並為強制監
    護處分，為有理由，應由本院將原判決妨害公務部分及應執
    行刑部分撤銷改判，爰審酌被告妨害公務部分因病而攻擊員
    警之犯罪動機、手段、所生危害等情狀，量處有期徒刑一年
    二月，並定應執行刑為一年六月。並宣告於刑之執行完畢或
    赦免後，令入相當處所，施以監護貳年。
據上論結，應依刑事訴訟法第368條、第369條第1項前段、第364
條、第299條第1項前段、第135條第1項、第19條第2項、第38條
第1項第1款、第51條第5款，第87條第2項、第3項，罰金罰鍰提
高標準條例第1條前段，判決如主文。
本案經檢察官趙中岳到庭執行職務。
中    華    民    國    95    年    5     月    2     日
                  刑事第五庭    審判長法  官  楊明章
                                      法  官  顏基典
                                      法  官  楊子莊
以上正本證明與原本無異。
檢察官如不服本判決應於收受本判決後十日內向本院提出上訴書
，其未敘述上訴理由者並得於提起上訴後十日內向本院補提理由
書。
被告不得上訴。
                                      書記官  王全龍
中    華    民    國    95    年    5     月    4     日
附錄本案論罪科刑法條全文：
槍砲彈藥刀械管制條例第15條第1款、第2款
未經許可攜帶刀械而有下列情形之一者，處二年以下有期徒刑：
一、於夜間犯之者。
二、於車站、埠頭、航空站、公共場所或公眾得出入之場所犯之
    者。
刑法第135條第1項
對於公務員依法執行職務時，施強暴脅迫者，處三年以下有期徒
刑、拘役或三百元以下罰金。


司法院資訊處製作；財團法人民間司法改革基金會備份。
